最高法院刑事判決　　　　　　　　　　　　　　　九十一年度台上字第一四三四號
　　上訴人　台灣高等法院台中分院檢察署檢察官
　　被　告　甲○○
右上訴人因被告違反貪污治罪條例案件，不服台灣高等法院台中分院中華民國八十九
年十二月六日第二審更審判決（八十八年度重上更(五)字第八五號，起訴案號：台灣台
中地方法院檢察署七十九年度投偵字第二七○○號、八十年度投偵字第一三五號），
提起上訴，本院判決如左：
    主  文
上訴駁回。
    理  由
按刑事訴訟法第三百七十七條規定：上訴於第三審法院，非以判決違背法令為理由不
得為之，是提起第三審上訴，應以原判決違背法令為理由，係屬法定要件，如果上訴
理由狀並未依據卷內訴訟資料具體指摘原判決不適用何種法則或如何適用不當，或所
指摘原判決違法情事，顯與法律規定得為第三審上訴理由之違法情形不相適合時，均
應認其上訴為違背法律上之程式，予以駁回。本件原判決以台灣台中地方法院檢察署
檢察官公訴意旨略稱：被告甲○○係南投縣風景區管理所前任所長，民國七十八年五
月廿三日該所辦理新造巡邏艇乙艘（下稱系爭巡邏艇）之工程發包，明知須有製造船
舶能力或登記有船舶買賣業務之廠商，始具有投標承包資格，而高雄市鼓山區○○○
路二六號蓮達企業有限公司（下稱蓮達公司）、台北市城中區○○○路○段二五九號
二樓匯德實業股份有限公司（下稱匯德公司）及新竹市○○路○段四二○巷八十五號
元登有限公司（下稱元登公司）等三公司均未具備前述投標、承包資格，被告竟為圖
利蓮達公司而經由友人王璧良取得蓮達、元登、匯德三家公司資料，交由主辦該發包
業務之林春成（所涉對主管事務圖利罪嫌業經判決無罪確定在案）通知該三家公司於
七十八年五月廿三日以比價方式，辦理形式上之開標會議，而實際上約定由蓮達公司
以新台幣（下同）四十九萬八千元得標，並於同年六月十四日簽訂新造巡邏艇工程契
約書，該契約書應由得標廠商覓妥二家具備製造船舶能力之廠商擔任連帶保證人，然
蓮達公司竟以未具資格之華泰水電行及強有力水電行擔任保證人，仍與之簽約，又該
新造巡邏艇應辦理檢丈程序，領有船舶執照後始得驗收付款，且南投縣政府曾於七十
八年七月廿日以投府建觀字第七六三三四號函指示南投縣風景區管理所應依新造船舶
檢丈程序辦理，被告於收受公文後，於公文上簽章表示將依該指示辦理，惟實際上卻
未依縣政府指示辦理檢丈，亦未領有執照，即於七十九年一月廿四日擅自辦理驗收，
並於同年月三十日付款完畢，嗣欲補報請南投縣政府檢丈及核發小船執照，卻因該艇
由未具資格之廠商承包製造，且未依規定辦理檢丈，安全堪虞而迄未獲准發給小船執
照。被告另於七十八年六月六日辦理南投縣風景區管理所之「日月潭號」遊艇上架檢
驗與保養工程發包，明知蓮達、元登、匯德三公司均未具投標承包資格，惟為圖利王
璧良，仍通知前述三家公司作形式上之比價投標，而實際上由王璧良借用蓮達公司之
名義承包該工程，且於七十八年六月十四日簽訂「日月潭號」遊艇上架檢驗及保養契
約時，亦任由未具資格之強有力水電行及華泰水電行擔任連帶保證人，又該「日月潭
號」遊艇之檢驗保養，應不須耗費五十九萬三千元，乃被告為圖利蓮達公司及王璧良
，竟任由王璧良假蓮達公司名義以五十九萬三千元之高價得標，王璧良為感念被告，
於七十九年五月間就前述上訴人違背職務行為交付價值二萬二千元之原木桌俱一套予
被告。案經法務部調查局南投縣調查站（下稱南投縣調查站）移送，因認被告涉有戡
亂時期貪污治罪條例第四條第六款違背職務收賄及同條例第六條第三款對主管監督事
務圖利罪嫌等情；經審理結果，認被告被訴之犯罪均不能證明，因而撤銷第一審之不
當判決，改判諭知被告無罪，已詳論斷所憑之證據及理由，從形式上觀察，原判決
並無違背經驗法則、論理法則、理由矛盾及調查職責未盡之違法情形。檢察官上訴意
旨略稱：(一)依南投縣風景區管理所巡邏快艇工程契約之內容觀之，顯非買賣契約而為
承攬契約，且證人林清連於南投縣調查站供稱：該公司有承包上述「新造」巡邏艇工
程；王璧良亦供稱蓮達公司承包「新建」巡邏艇；況蓮達公司於七十八年八月三日以
欠缺進口主機為由，向南投縣風景區管理所申請准予暫時停工，足見該工程契約係建
造新船，並非購買新船；原判決認定係購買新船而非建造新船，且承包商無須具備造
船能力云云，有證據上理由矛盾之違法。(二)證人林春成於七十九年九月六日簽呈謂：
「前任所長指派職辦理巡邏艇汰舊換新，顧及售後維修服務，由附近新開發造船廠王
璧良協助承購巡邏艇工程，經查估批示，以比價方式辦理，比價廠商由王先生提供，
巡邏艇於十二月中旬運抵，因未達到應有速度，經數次調整，在七十九年一月二十四
日驗收，七十九年一月三十日付款」，於南投縣調查站供稱：「我本人對船舶承造業
並不瞭解，但身為技工，任免權操在所長甲○○手中，因風景區管理所之正式職員知
道所裡招標之工程均由所長操縱，可能涉及不法，無人願意承辦，我因個性內向，不
得已接辦前述船舶業務」等語，又王壁良供稱：「我將上述三家廠商資料親自交給南
投縣風景區管理所技工林春成，由林春成書寫前述三家參加投標之廠商投標估價單等
資料，辦理開標」，「元登、匯德、蓮達公司之投標估價單等資料，係依所長指示由
我交給林春成」；證人林春成係承辦員，其證言應屬可信，又被告是否故意指定對船
舶業務不熟之技工林春成承辦新造巡邏艇及日月潭號遊艇維修工程發包，以方便其圖
利？本件工程是否確由王壁良借牌承包？原判決對於林春成、王壁良等不利於被告之
證言，是否屬實，未予深入查證，即以本件系爭工程之投、開標應無適用「台灣省各
機關營繕工程投標須知及附件」之餘地，被告縱未令蓮達公司提出製造能力之證明，
並無不法，而全部摒棄不採，未予詳敘不足採信之理由，顯有應於審判期日調查之證
據而未予調查及判決理由不備之違法。(三)卷附之投標、開標資料，本件南投縣風景區
管理所辦理新造巡邏艇一艘之工程發包，係由南投縣風景管理所請三家廠商至該所參
加比價或議價，並非實施通訊投標，又查三家廠商即蓮達公司、匯德公司及元登公司
，究係如何進行參加比價？被告於南投縣調查站供稱：「依規定前述三家公司均不符
合投標、承包資格」「縣府並未核准，因該艘巡邏艇並非由具有承包商資格之廠商承
包」，準此蓮達公司顯未具備造船能力，自不符合投標承包資格；而本件南投縣風景
區管理所因公務上需要而定作巡邏艇，該巡邏艇自應適於航行，如承包廠商之資格不
符合規定致無法取得執照，即不能航行，殊違定作巡邏艇之本旨，當然不能驗收付款
；又南投縣政府於七十八年七月二十日，以（七八）投府建觀字第七六三三四號函，
要求南投縣風景區管理所依新造船舶檢丈程序辦理，林春成曾將該函轉呈被告並經被
告批准，乃被告罔顧上開諸項規定，任由不具造船能力之蓮達公司承包，致其交付之
船舶無法檢丈合格並取得執照而無法航行，卻仍予驗收付款，其有無圖利他人之主觀
犯意，仍待詳加探究斟酌。(四)依新造巡邏艇工程契約第二十一條第二款：「全部工程
完成並經正式驗收，除扣繳工程總價百分之一作為工程保固金，俟保固期滿無息發還
……」「保固期間約定為三年」，而本件工程總價為四十九萬八千元，被告於付款時
未依約扣繳保固金，竟全額付訖，被告圖利蓮達公司之犯行至臻明確，原判決謂系爭
工程實係買賣，並非承攬建造，南投縣風景區管理所要無適用該工程契約主張扣繳工
程總價百分之一作為工程保固金之餘地，而認為被告未故意圖利蓮達公司，顯有證據
上理由矛盾之違法。(五)原判決理由說明：「本件既不能證明王璧良係基於被告之職務
或違背職務之行為，而交付上開原木桌俱，而應係朋友間之贈與或寄放，已如前述，
則王璧良於七十九年初，是否有翻修房屋，其舊門戶果否無法搬入該原木桌俱，即無
再審究之必要，併予明」，則王璧良將系爭桌俱交付被告，究係贈與？抑為寄放？
原審顯然尚未查明。又查王璧良因本案所犯行賄罪，經台灣台中地方法院八十年度訴
字第六一○號刑事判決判處有期徒刑一年確定，原審採信王璧良供稱其因上訴期間最
後一天之前一天發生車禍昏迷不醒，所以未提起上訴，而原審疏未向醫院調取病歷或
命王璧良提出診斷證明，加以查證，即率予採信，難謂已盡調查之能事等語。惟查：
原判決就本件系爭「新造巡邏艇」，南投縣風景區管理所與蓮達公司間，究係買賣關
係，抑承攬關係，已詳予說明系爭巡邏快艇工程契約書，雖載有工程地點、期限及南
投縣風景區管理所得指派監工人員監督工程之施工，且蓮達公司一度以欠缺主機為由
，申請准予暫時停工，然蓮達公司於建造系爭巡邏艇期間，該管理所與蓮達公司，俱
無依照該工程契約指派監工人員監督工程之施工，此據證人即承辦人林春成於原法院
前審供明，林春成復供稱：「因為我本身不懂，對船隻項目完全不熟悉，才用一般工
程合約書，其實本件是購買現船，合約上之期限是要對方在期限內交船」，另日月潭
號遊艇上架檢驗與保養工程契約書與上引工程契約書型式完全相同，而發包案卷內亦
無依契約第八條、第十一條、第十二條、第二十條所規定雙方派員監工及買方供給材
料等記載，發包時亦僅訂有巡邏艇之長、寬之尺寸及配件等規格，並無該艇之設計圖
、結構圖等規格資料；證人即台中港務局技術課課長黃雲台於原法院前審供稱：「依
經驗而言，本件應該是訂立買賣契約才對，南投縣風景區管理所等於是買船以後再驗
收」；而依南投縣風景區管理所於七十八年五月二十日擬訂於同月二十三日辦理系爭
巡邏艇之議價時所寫之本件工程底價表、估價單、簽呈、支出傳票，就本件工程均載
為：「購買巡邏（快）艇」，足認本件係購買新船而非建造新船，且系爭巡邏艇係船
殼加裝船外機而成，出賣人蓮達公司無須具備造船能力，被告未令蓮達公司提出製造
能力證明，尚無不法；本件此部分既係買賣關係，即無適用「台灣省各機關營繕工程
投標須知及附件」之餘地；承辦人林春成自始誤用一般營繕工程投標之定型化契約處
理，契約書外觀上極易使人誤認係承攬建造工程，致證人林清連（蓮達公司負責人）
、王璧良於南投縣調查站分別供稱：「蓮達公司有投標承包南投縣風景區管理所新造
巡邏艇工程」、「七十八年推薦蓮達公司承包新建巡邏艇」，應係因該契約書上記載
新船建造而非記載購買新船之文義所為與事實不符之陳述，林春成於南投縣調查站雖
供稱：「蓮達公司等均不符合投標資格，我以簽呈准予投標比價，係被告授意」，亦
與上引認定之事實不符，俱不足為被告不利之證據；按總噸位未滿二十噸之動力船舶
，為小船管理規則之小船，而小船之檢查、丈量、註冊、給照由船舶所在地之航政主
管機關辦理，未設航政機關之地區，由地方政府辦理，新建造之小船，應於全部裝置
完畢時申請丈量，船舶法及小船管理規則定有明文，另南投縣政府曾指示南投縣風景
區管理所應依新造船舶檢丈程序辦理，被告亦於該公函簽章表示將依該指示辦理，姑
不論被告已曾以電話向台中港務局航政組請教如何申請辦理檢丈，已據證人黃雲台供
證屬實，且於系爭巡邏艇送抵日月潭後，被告亦已將該艇有關之圖說送請南投縣政府
派員檢丈，故該艇之檢丈申請，南投縣風景區管理所應已遵照南投縣政府之指示辦理
，並非未予辦理，又系爭巡邏艇係於七十九年一月二十四日驗收，同月三十日付款，
而系爭巡邏艇係因南投縣風景區管理所申請檢丈時所附有關設計圖內未註明船名、造
船廠名稱與所附公司執照等證件不符致未獲南投縣政府核發小船執照，亦經證人李文
凱證述無訛，且據李文凱所述，南投縣風景區管理所巡邏艇所以未通過南投縣政府核
發執照之原因，係因該管理所所提證件資料不符所致，並非因該巡邏艇之得標廠商蓮
達公司不符投標資格為不予核准之理由；依本件南投縣風景區管理所巡邏艇工程契約
約定：「全部工程完成並經正式驗收，除扣繳工程總價百分之一作為工程保固金，俟
保固期滿，無息發還，……保固期間為三年」，南投縣風景區管理所於七十九年一月
三十日付款時，並未依約扣繳工程總價百分之一之保固金而全數付訖，然證人林春成
於原法院前審調查時供稱：渠因不懂，故不知要扣款，並非被告要求渠不要扣繳工程
款等語，證人林春成、黃雲台亦證明該管理所於系爭巡邏艇前並無購買或新造船艇經
驗及該所系爭巡邏艇工程契約係誤用一般營繕工程之定型化契約書，系爭巡邏艇實係
買賣，而非承攬建造，南投縣風景區管理所要無適用該工程契約，扣繳工程總價百分
之一作為工程保固金之餘地，且又查無其他確切證據證明未扣繳上述工程總價百分之
一之保固金係為圖利承包商，亦難據此認被告故意違背職務圖利蓮達公司；又南投縣
風景區管理所之日月潭號遊艇上架檢驗與保養工程，確由蓮達公司得標並由該公司施
工，並非由王璧良借用蓮達公司名義承包，業據蓮達公司負責人林清連供明，復經證
人王強維、吳吉成、謝雙和等供證屬實，被告自無圖利王璧良可言；復於理由欄三｜
(六)說明被告於偵審中供稱：「系爭原木桌椅係王璧良因其住處維修而寄放」，核與證
人王璧良、李俐慧、曹世明、王金印等供述相符，且依卷內證據資料，並無證據證明
王璧良有借用蓮達公司名義承包本件工程情事，林清連亦無對被告違背職務或職務上
之行為委由王璧良行賄之理，王璧良又非承包本件工程之人，其交付原木桌椅予被告
，應係朋友間之寄放或贈與，與被告之職務並無對價關係，尚難認王璧良係基於被告
之職務或違背職務之行為而交付，至王璧良雖經第一審判處行賄罪刑，因上訴期間末
日之前一天，車禍昏迷而未提起上訴，已據王璧良於原法院前審供明，且刑事確定判
決，祗就該案被告所認定之事實有既判力，除具有再審原因外，不得再有所爭執，而
對於同案審理之其他未確定之被告並無拘束力，因而法院審理其他被告，仍應依法調
查有關之證據，就其所得心證而為判斷，不得以其他已判刑之被告刑事確定判決所為
之證據判斷及事實認定，遽採為其判決之基礎，即屬調查證據結果，為相異之判斷，
仍非法所不許；是不能以王璧良遭判決確定，即為被告不利之推論。原判決上引說明
，與卷內資料並無不符，論斷復與經驗法則及論理法則俱無違背；上訴意旨仍主張系
爭巡邏艇工程係承攬契約而非買賣契約，蓮達等三家廠商無造船能力，均不符合投標
資格，林春成、王璧良等於南投縣調查站之供述何以不足採，原判決未說明理由，王
璧良係借牌投標等語，指摘原判決違背法令，係對原判決採證認事之適法職權行使及
理由欄內已詳予說明之事項，重為事實上之爭執，不涉及原判決違背法令之問題；至
原判決理由欄之說明，將比價（議價），誤植為通訊投標及未說明蓮達等三家廠商究
如何參加比價之細節及被告究基於何動機而指派林春成承辦系爭巡邏艇之新購，俱於
判決結果不生影響，殊非適法之第三審理由；又原判決上引說明系爭原木桌椅係王璧
良寄放，且縱係王璧良基於朋友之誼而贈與，與被告之職務並無任何對價關係，被告
自無收賄可言，原判決既已確認該原木桌椅係王璧良寄放，附帶說明縱使係王璧良贈
與，亦不能令被告負收賄罪責，原判決此部分之說明自無違法；至原判決以王璧良行
賄罪之確定判決既不影響本件之判斷，原審未向醫院調取與本件待證事實無關之王璧
良病歷或命王璧良提出診斷證明，尚難謂原判決有調查職責未盡之違法；應認檢察官
之上訴為違背法律上之程式，予以駁回。
據上論結，應依刑事訴訟法第三百九十五條前段，判決如主文。
中      華      民      國    九十一    年      三      月     十五     日
                              最高法院刑事第一庭
                                  審判長法官  施  文  仁
                                        法官  林  永  茂
                                        法官  蕭  仰  歸
                                        法官  賴  忠  星
                                        法官  洪  佳  濱
      右正本證明與原本無異
                                              書  記  官
中      華      民      國    九十一    年      三      月    二十一    日
